【裁判字號】    99,台上,5660
【裁判日期】    990916
【裁判案由】    殺人未遂
【裁判全文】
最高法院刑事判決            九十九年度台上字第五六六０號
上  訴  人  甲○○
選任辯護人  柳聰賢律師
上列上訴人因殺人未遂案件，不服台灣高等法院高雄分院中華民
國九十七年十二月一日第二審判決（九十七年度上訴字第一四七
六號，起訴案號：台灣高雄地方法院檢察署九十六年度偵字第三
三四一六號），提起上訴，本院判決如下：
    主  文
原判決撤銷，發回台灣高等法院高雄分院。
    理  由
本件原判決認定：上訴人甲○○明知制式手槍及子彈係中央主管
機關所列管之違禁物，非經許可，不得持有之。緣何俊龍於民國
九十六年十一月初向乙○○夫婦借貸新台幣（下同）一百萬元，
乙○○夫婦因其前債未還僅借予三十萬元，引起何俊龍不滿，伺
機報復。上訴人於九十六年十一月十四日凌晨一時許，明知何俊
龍持槍前往乙○○夫婦住處，意圖尋仇殺人，竟未經許可，與何
俊龍共同基於持有如原判決附表所示之三支手槍（即Ａ槍、Ｂ槍
及Ｃ槍）、子彈十餘顆及殺人之犯意聯絡，由上訴人駕車載送何
俊龍前往高雄市苓雅區○○○路二二一巷三弄九號二樓乙○○住
處樓下，未經熄火下車後，與何俊龍一前一後至乙○○二樓住處
門口。上訴人與何俊龍均明知當時乙○○及丙○○坐在屋內客廳
面對大門及窗戶之沙發上，以手槍朝向大門及窗戶內之人體發射
子彈，顯可能致人於死，其二人上樓後竟由何俊龍先後取出該附
表所示之Ａ槍及Ｃ槍，先朝向大門射擊後，繼又至窗外朝屋內乙
○○及丙○○之方向射擊，乙○○及丙○○見狀躲避至廁所，何
俊龍仍開啟窗戶察看，再伸手入內朝其二人逃跑方向射擊數發，
而在何俊龍開槍朝大門射擊之際，上訴人則走至樓下把風，旋又
上樓，待何俊龍持槍朝屋內射擊完畢，始由上訴人駕車載送何俊
龍一同離開現場。乙○○及丙○○於上訴人等離開後，在現場拾
獲十二顆9mm 口徑之子彈彈殼，嗣何俊龍經警拘提到案後自行交
出如原判決附表所示之Ａ、Ｂ二支手槍及子彈一顆等情。因而撤
銷第一審判決，改判論處上訴人共同殺人未遂罪刑，固非無見。
惟查：(一)、判決不載理由者當然為違背法令，所謂判決不載理由
，係指依法應記載於判決理由內之事項不予記載，或記載不完備
者而言，此為刑事訴訟法第三百七十九條第十四款上段之當然解
釋。而有罪之判決書，對於被告有利之證據不採納者，應記載其
理由，復為刑事訴訟法第三百十條第二款所明定，故有罪判決書
對於被告有利之證據，如不加以採納，必須說明其不予採納之理
由，否則即難謂非判決不備理由之違法。上訴人否認有與何俊龍
共同未經許可，持有槍、彈及殺人未遂之犯行，辯稱：伊不知當
時何俊龍身上帶槍，何俊龍於現場開槍，伊也是聽到槍聲嚇到，
才跑上樓叫何俊龍離開現場，伊未帶槍至現場，亦未把風等語。
原判決則以何俊龍於凌晨時分，突然邀約上訴人搭載其至案發現
場，何俊龍身上攜帶手槍顯而易見，上訴人應知悉何俊龍意圖開
槍尋仇殺人甚明。參以上訴人亦與何俊龍一起上樓，何俊龍整個
開槍過程，未見上訴人攔阻，反而在旁觀看其朝屋內射擊多發子
彈，甚且下樓把風，其後又上樓待何俊龍射擊完畢，始一起離開
現場，上訴人所駕駛之車輛又始終未熄火，應係欲便於何俊龍開
槍後得以迅即逃離現場等情。因認上訴人確有與何俊龍共同持槍
前往殺人之犯意聯絡，而不採信上訴人之辯解（原判決理由貳、
一、(三)之4.）。然卷查何俊龍於警詢時供稱：「我因當日有喝酒
，我叫甲○○開車載我過去。甲○○不知道載我過去該處是要做
何事。」、「（當日甲○○開車載你前往該處所，是否知道你前
往該處做何事？）甲○○不知道要去該處做何事，是上去二樓我
開完槍他才知道。」、「（甲○○開車載你前往時是否知道你身
上有二把槍械？）不知道。」、「（據你所陳述甲○○事後才知
道你開槍之事是否正確）正確。」、「（據警方案發現場錄影帶
所翻拍相片中有一張是甲○○右手插入腰際，甲○○腰際內是否
藏有槍械？甲○○有無開槍？）沒有，沒有。」（警卷第八、十
三頁）；於偵查中供稱：「（十一月十四日凌晨一時，是否有跟
甲○○在一起？做何事？）有，我打電話給他，叫他來載我出去
，我一開始沒跟他說要去哪裡，就指揮他開車，後來就開到中正
路賽鴿協會。」、「（到賽鴿協會做何事？）前一天下午我有在
賽鴿協會門口發生口角，對方我不認識，我知道他常在那裡出入
，我那天晚上吃完藥本來要睡了，後來喝完酒覺得很氣，就想要
去嚇嚇他。」、「（如何開槍？）我就把窗戶打開，看裡面沒人
就開，我手伸進去就一直開。」、「（總共開幾槍？）總共十幾
槍，兩支槍都有開。」、「（開槍時，甲○○在何處？）我到時
下車，他就跟我走上去。」、「（你開槍時，他在做什麼？）他
就不知所措，我如果是有計畫的行動，就不會這麼粗糙。」（偵
查卷第十一頁）各等語。如果非虛，則上訴人所辯是否全屬無據
，其與何俊龍就未經許可持有槍、彈及殺人之犯行，是否有犯意
之聯絡，即非全無疑義。原判決對此有利於上訴人之證據，未詳
予審酌並說明不採納之理由，遽為判決，難謂為適法。(二)、依法
應行調查之證據雖已調查，而其內容尚未完全明瞭者，即與未經
調查無異，如遽行判決，仍屬應於審判期日調查之證據未予調查
。原判決以何俊龍於警詢時供稱：伊是持所交出之二支手槍去現
場犯案，當日大概射擊十多槍，先以9mm 手槍射擊，將彈匣內子
彈打完之後，再換一把0.22吋手槍（即Ｂ槍）射擊，直到0.22吋
手槍只剩一發子彈才結束等語，以及現場查獲之十二顆彈殼之鑑
定報告，認何俊龍係攜帶原判決附表所示之Ａ槍、Ｂ槍及Ｃ槍等
三支手槍至現場，取出Ａ槍、Ｃ槍射擊，其於警詢供述射擊槍枝
誤Ｃ槍為Ｂ槍，並據以認定上訴人與何俊龍共同持有該三支手槍
（原判決理由貳、一、(三)之2.）。惟於理由內另記載：現場拾獲
之彈殼十一顆，經送內政部警政署刑事警察局鑑定結果，七顆係
扣案之Ａ槍所擊發；另外三顆彈殼均非扣案之Ａ槍或Ｂ槍所擊發
；剩下一顆之彈底特徵紋痕不足，無法確認是否由扣案之Ａ或Ｂ
槍所擊發，另丙○○於九十六年十二月三十一日自案發地拾獲彈
殼一顆，經鑑定亦係由扣案之Ａ槍所擊發。何俊龍所繳交之如原
判決附表編號2 所示之Ｂ槍僅能擊發0.22吋制式子彈，無從擊發
口徑9mm（9×19mm）制式子彈，顯與現場均係尋獲9mm（9×19mm
）制式子彈彈殼，而無0.22吋制式子彈彈殼之情形不符。另依勘
驗槍擊過程之監視畫面，何俊龍對持往案發現場之二支手槍均有
開槍擊發過程觀之，何俊龍應係持扣案之Ａ槍及未扣案同為可資
擊發9mm（9×19mm）制式子彈之Ｃ槍犯本件犯行等情（原判決理
由貳、一、(三)之１）。如果無誤，現場拾獲之彈殼十二顆既均非
扣案之0.22吋手槍（即Ｂ槍）所射擊，則何俊龍所謂其「再換一
把0.22吋手槍（即Ｂ槍）射擊，直到0.22吋手槍只剩一發子彈才
結束」等語，是否與事實相符？參酌槍擊過程現場之監視光碟畫
面勘驗筆錄之記載（第一審卷一第一五○、一五一頁）及何俊龍
上開供述，當時現場除何俊龍用以射擊之二支手槍外，是否尚有
第三支手槍存在，亦即除原判決所認定用以射擊之Ａ槍、Ｃ槍外
，何俊龍或上訴人是否尚攜帶扣案之0.22吋手槍（即Ｂ槍）到現
場，即有欠明暸。此因與上訴人如與何俊龍共犯本件之罪，是否
有共同未經許可持有0.22吋手槍（即Ｂ槍）攸關，自有查明之必
要。乃原判決對此未詳予調查釐清，剖析明白，遽為上開論斷，
自有可議。上訴意旨指摘原判決不當，非無理由。按第三審法院
應以第二審判決所確認之事實為判決基礎，刑事訴訟法第三百九
十四條第一項前段定有明文。原判決上述之違背法令，影響於事
實之確定，本院無可據以為裁判，應將原判決撤銷，發回原審法
院更為審判。
據上論結，應依刑事訴訟法第三百九十七條、第四百零一條，判
決如主文。
中    華    民    國  九十九  年    九    月   十六   日
                      最高法院刑事第一庭
                          審判長法官  董  明  霈
                                法官  林  茂  雄
                                法官  張  祺  祥
                                法官  洪  昌  宏
                                法官  林  瑞  斌
本件正本證明與原本無異
                                      書  記  官
中    華    民    國  九十九  年    九    月   十七   日
                                                     m

司法院資訊處製作；財團法人民間司法改革基金會備份。
